【裁判字號】    98,消債聲,58
【裁判日期】    990129
【裁判案由】    聲請免責
【裁判全文】
臺灣臺北地方法院民事裁定            98年度消債聲字第58號
聲  請  人
即  債務人  甲○○
上列當事人聲請消費者債務清理事件，於本院裁定清算程序終結
後聲請免責，本院裁定如下：
    主  文
債務人甲○○不免責。
    理  由
一、按法院為終止或終結清算程序之裁定確定後，除別有規定外
    ，應以裁定免除債務人之債務；又債務人有下列各款情形之
    一者，法院應為不免責之裁定，但債務人證明經普通債權人
    全體同意者，不在此限：一、於七年內曾依破產法或本條例
    規定受免責；二、隱匿、毀損應屬清算財團之財產，或為其
    他不利於債權人之處分；三、捏造債務或承認不真實之債務
    ；四、因浪費、賭博或其他投機行為，致財產顯然減少或負
    擔過重之債務，而生開始清算之原因；五、於清算聲請前一
    年內，已有清算之原因，而隱瞞其事實，使他人與之為交易
    致生損害；六、明知已有清算原因之事實，非基於本人之義
    務，而以特別利於債權人中之一人或數人為目的，提供擔保
    或消滅債務；七、隱匿、毀棄、偽造或變造帳簿或其他會計
    文件之全部或一部，致其財產之狀況不真確；八、故意於財
    產及收入狀況說明書為不實之記載，或有其他故意違反本條
    例所定義務之行為，消費者債務清理條例第132條、第134條
    分別定有明文。次按法院裁定開始清算程序後，債務人有薪
    資、執行業務所得或其他固定收入，而普通債權人之分配總
    額低於債務人聲請清算前2年間，可處分所得扣除自己及依
    法應受其扶養者所必要生活費用之數額者，法院應為不免責
    之裁定，但債務人證明經普通債權人全體同意者，不在此限
    ，復為同條例第133條所明定。
二、經查，聲請人聲請消費者債務清理事件，因其有不能清償債
    務之情事，前經本院以98年度消債清字第38號裁定開始清算
    程序，並因聲請人之財產不敷清償清算費用，同時裁定終止
    清算程序確定在案，有上開裁定及送達證書回証在卷可稽。
    且因本件係裁定開始清算程序並同時裁定終止清算程序，故
    普通債權人等於此清算程序中並未獲分文分配，以聲請人高
    達新臺幣（下同）258萬6,886元之債務而言，若法院准許聲
    請人免責，有違公平正義；復由債權人所提供之聲請人消費
    明細可知，聲請人負債之原因多係以信用卡預借現金所致，
    聲請人雖辯稱是因其長達2年時間沒有收入，且和朋友合資
    經營自助餐店，生意不佳，導致虧損50萬元，聲請人遂以預
    借現金還債，減輕還款壓力，詎循環利息越滾越多，惡性循
    環下，致負債累累等語。惟揆諸消費者債務清理條例第132
    條之立法目的，乃在於避免因一時陷於經濟困難者喪失繼續
    生活之意志與希望，而賦予其經濟上重建更生之機會，然並
    非保障生活奢侈之人能夠藉此制度免除積欠之債務，且債務
    人於償債期間，為求債務之順利清償，本應忍受較其原本生
    活水準、甚至較一般社會大眾之生活水準，更為節儉、清貧
    之生活，此不僅為一般社會觀念所知悉，更為債務人於借貸
    之初即能預期。查依據債權人台新國際商業銀行、遠東國際
    商業銀行、新光商業銀行、國泰世華商業銀行、荷蘭銀行（
    除永豐商業銀行、美國運通銀行未陳報消費交易明細外）所
    提出之聲請人之信用卡、現金卡之消費交易明細，聲請人預
    借現金之借貸期間是在91年至94年間，而聲請人於91年至94
    年之所得總額分別為440,483元、303,416元、270,998元、3
    83,381元，有稅務電子閘門財產所得調件明細表附卷、財政
    部臺北市國稅局94年度綜合所得稅各類所得資料清單附於本
    院98年度消債清字第38號卷（下稱清算事件卷）可憑，參酌
    行政院主計處公告之98年度最低生活費用（乃以每年家庭收
    支調查，計算出平均每人每月消費支出之60%作為最低生活
    費），臺北市平均每人每月最低生活費為14,558元，則臺北
    市平均每人1年最低生活費為174,696元，因此，聲請人於91
    年至94年之所得均高於前述最低生活費，聲請人殊無以預借
    現金支應生活支出之必要，聲請人雖稱其因生病及經商失敗
    而負債50萬元云云，然依據前述債權人所提供之消費交易明
    細，聲請人於91年至94年間之預借現金數額分別為10,000元
    、240,000元、805,000元、604,200元，總計高達1,659,200
    元，超逾其負債50萬元甚鉅，甚者，聲請人再於94年6月27
    日向台新國際商業銀行貸得信用貸款58萬元，並僅於94年7
    月至94年11月間5期正常繳款，有台新國際商業銀行98年7月
    23日函附於清算事件卷可稽，因此，依一般生活經驗以觀，
    聲請人之預借現金及信用貸款金額顯超逾其生活所必需甚鉅
    ，顯非一般為支應日常生活之必要性消費，況且觀諸聲請人
    刷卡消費之內容，尚包含旅遊消費33,750元、三竹旅行社9,
    999元、寶島眼鏡12,350元，以及多筆之美容美髮、繳納商
    業保險之保險費等，係從事與其經濟狀況顯不相當之消費行
    為。綜上所述，堪認聲請人確有因浪費、奢靡行為致財產減
    少或負擔過重之債務，並致無力清償債務而生清算之原因，
    自與聲請人主張其因失業及經營事業不當負債50萬元等語，
    尚無必然關係，則依前揭消債條例第134條第4款規定，應裁
    定聲請人不免責。至於消費者債務清理條例第135條係規定
    債務人於具備第134條各款不免責事由且情節輕微者，復兼
    顧債權人全體受償情形及盱衡其他情狀，認使聲請人免責亦
    無悖當事人間權益之均衡維護而言，惟本件聲請人既以浪費
    情事，致債務持續積累達2百萬餘元，難認違背情節輕微，
    即無該條適用餘地。且本件普通債權人全體均不同意予以聲
    請人免責，則依上說明，本件債務人不得免責，爰裁定如主
    文。
中    華    民    國    99    年    1     月    29    日
              民事第一庭    法      官  賴秀蘭
上為正本係照原本作成
如不服本裁定，應於裁定送達後10日內，以書狀向本院提出抗告
，並繳納抗告費新臺幣1千元
中    華    民    國    99    年    1     月    29    日
                            書  記  官  李佩芳

司法院資訊處製作；財團法人民間司法改革基金會備份。
